【裁判字號】    99,上易,1143
【裁判日期】    990713
【裁判案由】    詐欺
【裁判全文】
臺灣高等法院刑事判決                99年度上易字第1143號
上  訴  人  臺灣臺北地方法院檢察署檢察官
上  訴  人
即  被  告  乙○○
選任辯護人  陳祐良律師
上列上訴人因被告詐欺案件，不服臺灣臺北地方法院98年度易字
第3610號，中華民國99年4月30日第一審判決（起訴案號：臺灣
臺北地方法院檢察署98年度偵字第14968號），提起上訴，本院
判決如下：
    主  文
上訴駁回。
    事  實
一、乙○○於民國（下同）98年3 月初某日，在甲○○任職位於
    臺北市中山區○○○路○ 段21號之「雅格麗緻理容院」內消
    費，因而結識甲○○，於言談過程中聽聞甲○○對於工作負
    擔多所抱怨，認為有機可乘，竟意圖為自己不法之所有，先
    於同年3月中旬向甲○○誆稱：欲匯款新臺幣（下同）2千萬
    元供你生活，你工作太累，不要再做云云，繼則詐稱：自己
    信用不佳，有一筆錢想要借用你的帳戶存放云云，以此方式
    取得甲○○之國泰世華商業銀行帳號後，旋於翌日起，接續
    向甲○○謊稱：你提供之金融帳號有誤，以致2 千萬元錯誤
    匯入他人之帳戶，須拿錢向金管會人員疏通，方能取回款項
    云云，使甲○○陷於錯誤，而自同年4月5日起，陸續在上址
    ，交付所謂「公關費」、「疏通費」共計80萬7 千元予乙○
    ○。嗣甲○○發覺受騙報警處理，始查悉上情。
二、案經甲○○告訴臺北市政府警察局中山分局報告臺灣臺北地
    方法院檢察署檢察官偵查起訴。
    理  由
壹、程序方面
  (一)按被告以外之人於審判外之言詞或書面陳述，除法律有規定
    者外，不得作為證據，刑事訴訟法第159 條第1 項定有明文
    ；復按被告以外之人於審判外之陳述，雖不符前4 條之規定
    ，而經當事人於審判程序同意作為證據，法院審酌該言詞陳
    述或書面陳述作成時之情況，認為適當者，亦得為證據；當
    事人、代理人或辯護人於法院調查證據時，知有第159 條第
    1 項不得為證據之情形，而未於言詞辯論終結前聲明異議者
    ，視為有前項之同意；同法第159 條之5 規定甚明。本件所
    據以認定被告犯罪事實之證據，其中屬傳聞證據部分，被告
    除對於告訴人甲○○所出具之借款明細爭執其證據能力外，
    於本院言詞辯論終結前，對於其餘證據資料之證據能力均未
    聲明異議，依刑事訴訟法第159條之5規定，視為同意其餘證
    據資料具備證據能力，本院認亦無違法或不當之情況，是該
    傳聞證據均具備證據能力，合先敘明。
  (二)被告雖辯稱告訴人甲○○所出具之借款明細與本件欠缺關聯
    性，並無證據能力云云。惟查，該借款明細乃告訴人所出具
    用以證明曾交付款項與被告之文件，本質上仍為告訴人供述
    證據之一部分，而告訴人及該文書上所載曾借款項與告訴人
    之留雅亭、陳冠林、張益信等證人，業於原審審理庭時到庭
    作證，以證明有無借款與告訴人之情事，該借款明細即與本
    件待證事實有合理關聯性，應認有證據能力。
貳、實體方面
一、訊據被告雖坦承於前述時、地因消費關係認識告訴人甲○○
    ，曾寄發簡訊與告訴人等情，惟矢口否認有詐欺之犯行，辯
    稱：伊與告訴人係男女朋友關係，有些告訴人行動電話中之
    簡訊內容，係告訴人自己拿伊之行動電話所傳送，伊並未請
    告訴人匯款或交付款項給伊，亦未謊稱：因告訴人提供之帳
    號有誤，2 千萬元誤匯至他人帳戶，須拿錢向金管會人員疏
    通，方能取回款項，偵查卷第21頁所載簡訊內容乃伊吹噓之
    言，實為投資之事，事後告訴人亦未拿錢出來投資，伊未收
    受告訴人任何金錢云云。被告選任辯護人則以：有關告訴人
    究有無交付金錢予被告，交付之時間、地點、金額、次數及
    告訴人所稱向他人借貸金錢以交付被告等事項，不僅交代不
    清或前後矛盾，即告訴人與證人之證詞亦相互矛盾，自不足
    以為被告有罪之唯一論據。縱告訴人曾有交付金錢予被告之
    事實，亦係告訴人基於消費借貸之意思而交付，而與被告之
    行為無關，被告確無施詐之意圖及犯行云云置辯。惟查：
  (一)上述事實，業據證人即告訴人甲○○於警詢、偵訊及原審審
    理時均證述屬實（臺灣臺北地方法院檢察署98年度偵字第14
    968號偵查卷第 9-12、28-29、49、78頁及原審卷第33-38頁
    ）；而被告在98年間曾以0000000000號行動電話傳下列：「
    婆我真的被你害死，跟人說到現在，別人明天下午要給3 萬
    5 要不會很難看，還有星期一記的帶本子出來，下午1點到2
    點刷完，10至20分錢進，記得不要望」、「婆明天看兩點錢
    看有沒有辦法，我想帶人過去說看看，再過兩天全部都沒處
    理真的我非死不可，別忘記62天到了」、「是你要我如何，
    他們也認識金管會的，他們已經放話要去檢舉，因為他們說
    我們裝傻，要給我生不如死」等簡訊內容與告訴人所有0000
    000000號行動電話等情，亦有該行動電話簡訊翻拍照片3 張
    在卷可證（前揭偵卷第20-22 頁）；又被告曾在電話中與告
    訴人有下述之對話內容：「明天可能用支票的方式用出來，
    假如用支票用出來來講的話，還要再多3 天，你知不知道，
    你禮拜三拿給我，籠進去（臺語），要到禮拜一我就死的更
    難看，但是重點是有用總比沒有用好，你了解嗎？有用至少
    不用補到2千4 百多…」、「…你我要8萬，差一半的距離，
    我不知道。我現在好累，我現在已經開車開到床上來，我好
    累，反正，記得我簡訊傳給你的…」、「…所以很多事情，
    不是你所想像的那樣子，所以最後我在那邊想的時候，我傳
    簡訊給你…」、「…因為畢竟錢是確定的錢存到你那邊，我
    就OK了，2000扣掉你給人家全部還也不用100，還有1900 ，
    要讓你過好幾年，足夠了，過10年也足夠了，10年、15年都
    不做事，都夠的，你知道嗎？」、「…我還要拿給人家1 萬
    5 ，好煩，幫老公用，好不好？」、「…我有沒有跟你講，
    金管會就在他們那邊讓我認識的，我今天要跟他們談，他們
    跟我說，不要說那麼多了。金管會早上打電話給我，說要把
    錢退還給我，問我到底發生什麼事情，現在變成金管會的人
    不敢收錢啦…」等情，復有行動電話通聯譯文勘驗筆錄在卷
    可佐（前揭偵查卷第53-71 頁）。綜此，被告與告訴人在平
    日往來之對話內容中，既出現被告數度要求告訴人出錢向金
    管會疏通、2000萬元讓告訴人過10年、15年好日子等情事，
    應認被告確有接續向告訴人謊稱提供之金融帳號有誤，以致
    2 千萬元錯誤匯入他人之帳戶，須拿錢向金管會人員疏通，
    方能取回款項，以致告訴人陷於錯誤而交付款項之情事。是
    告訴人指述被告有以事實欄所示言詞施用詐術，即非無稽。
  (二)證人即告訴人之同事留雅亭業於原審審理時結證稱：「（問
    ：你的積蓄是否都是存放在銀行？）是，在郵局。（問：甲
    ○○是否曾經跟你借過錢？如有，金額？次數？）有，有借
    過3 次，分別為7萬、8萬及10萬，總共約是25萬元。（問：
    你借給甲○○的錢，是否是從郵局提領的？）是從ＡＴＭ領
    錢的，是從我郵局帳戶提出的，我可以提供我自己郵局帳戶
    ，我的郵局帳戶是新莊幸福郵局。因為當初我們有提領一些
    是支票，我也是先兌現存入郵局，再提款借給甲○○的。（
    問：你是否曾經看過被告？）是，一次。（問：何時地看過
    被告？）98年4 月下旬在我們公司的外面，被告當時坐在車
    子裡面，我是在車外看到被告的。（問：當時甲○○是否在
    被告旁邊？）當時我跟甲○○站在一起。（問：你們站在那
    邊為了何事？）要把錢交給被告。（問：你是指甲○○交錢
    給被告？）是。（問：你看到被告的這一次，是否知悉甲○
    ○交付給被告金額多少？）當時因為金額很大，我覺得很危
    險，故陪同甲○○一起去，當時交付的金額約是10萬。（問
    ：這10萬元是否是你借給甲○○的？）是，10萬元都是。（
    問：在98年4 月底前，你是否曾聽甲○○說過，被告有金管
    會的事情要處理？）沒有，我只大概知道一些原因，但是甲
    ○○沒有說到金管會的事情，當時甲○○是說被告錢轉帳有
    問題，需要一些錢要轉外國、轉國內的，所以需要一筆資金
    才可以轉回來，所以我就借甲○○錢，這是98年4 月底我借
    錢給甲○○之後，她告訴我的。」等語（原審卷第39、40頁
    ），顯見證人留雅亭關於借款與告訴人再轉交被告之證詞，
    核與告訴人之證詞大致相符。而經原審依職權調閱證人留雅
    亭所有中華郵政公司三重郵局帳號00000000000000號帳戶之
    存款往來明細，顯示該帳戶在98年3 月間仍有約40萬元之存
    款，曾於98年4 月間陸續透過ＡＴＭ提款約30萬元等情，此
    有該公司99年4月6日檢附客戶歷史交易清單在卷可佐（原審
    卷第63、64頁）。綜此，應認告訴人所稱曾於98年3、4月間
    數度向證人留雅亭借款，再轉交被告之證詞，為可採信。再
    者，證人即告訴人友人陳冠林業於原審審理時結證稱：「（
    問：你跟甲○○有無任何金錢往來？）有借給他錢過，借了
    4萬多，詳細數目忘記了。（問：你借他4萬多，是何時地借
    她？）約去年4、5月，是在告訴人家樓下把錢交給告訴人的
    。（提示原審99年3 月17日審判筆錄、及前揭偵查卷44頁告
    訴人撰寫之借款明細表問：告訴人表示你就是借款明細表中
    之朋友Ｂ，你本名為陳冠林，他跟你借款借了3 萬元，與你
    今日所言不符，有何意見？）我記得是我借給他4 萬多元，
    到底是多多少我忘記了，但是4 萬多元。（問：你說事前告
    訴人沒有跟你說借款原因，那事後告訴人是何時告訴你他借
    款的原因？）在我收到傳票後，她才跟我說的。（問：告訴
    人是如何跟你說借款的原因？）就大概說她被騙錢了，所以
    當時才跟別人借款。（問：告訴人有無說明如何被騙？）不
    是很清楚，大概是帳戶關係，告訴人他給別人錢。」等語（
    原審卷第69、70頁）。綜此，告訴人所出具之借款明細中，
    關於向證人陳冠林借款之金額，雖與證人陳冠林之證稱金額
    有所出入，但證人陳冠林亦證稱告訴人確實有向其調借款項
    ，至於詳細金額已不記得，自不能因告訴人、證人陳冠林對
    於詳細借款金額記憶不清，即謂其等證詞不可採。是認告訴
    人證稱曾向證人陳冠林調借款項再交付被告之情，可以採信
    。又證人即告訴人之友人張益信業於原審審理時結證稱：「
    （問：你跟告訴人之間，有無金錢往來？）之前有，即本案
    ，就是在去年3到5月間，詳細時間不是記得很清楚。（問：
    何人借錢給何人？）我借錢給甲○○，前後加起來有8 萬元
    。（問：分幾次借款？）二次，第一次3萬，第二次5萬。（
    提示原審99年3 月17日審判筆錄及前揭偵查卷第44頁問：依
    據甲○○的證言，以及他先前所撰寫的借款明細表顯示，告
    訴人說你是朋友Ａ、綽號ＣＣ，告訴人跟你借款只有借款 5
    萬元，與你今日所言8 萬元不符，有何意見？）告訴人前面
    跟我借的3萬元已經還我了，後面還欠我5萬元。告訴人是先
    跟我借了3萬元，後來還我錢後，又再跟我借了5萬元。（問
    ：告訴人有無說明借款目的？）第一次跟我借款時，告訴人
    說他弄壞公司的東西要賠償；第二次借款時，告訴人是說要
    還錢給他朋友。在第一次借款與第二次借款中間，告訴人有
    跟我說她有一個客人要協助她脫離公司，不要讓她這麼辛苦
    ，要匯錢給她，被告跟甲○○說她給錯帳號了，所以被告轉
    錢給甲○○轉錯了，這筆錢到了別人的戶頭裡面，那錢不見
    了要怎麼辦？被告跟甲○○說他要幫助甲○○的錢都不見了
    ，之後被告跟甲○○說要跟市面上的詐騙手法一樣，被告說
    他需要一筆錢把之前匯錯的錢追回來。當下我有跟甲○○分
    析，我跟甲○○說他應該是被騙了，基本上有一點金融概念
    的人，都知道不太可能有匯錯一碼的問題，或是用一筆錢即
    可追回其他錢，但告訴人還跟我說她還有欠別人錢，她之前
    就已經跟別人借錢匯款給被告，故需要還錢其他朋友所以才
    跟我借錢，我認為如果是因為告訴人要還錢給她其他的朋友
    ，我認為這比較急，就願意借錢給告訴人。我要再補充，當
    時我有跟甲○○分析這件事情，但是甲○○不是很相信我，
    因為她認為可能可以追回這筆錢，如果當下沒有繼續這樣做
    ，那之前匯錯的錢就回不來了，故甲○○還是很相信有匯錯
    的這件事情，後來覺得不行了，有跟甲○○的家人講。（問
    ：甲○○當時有無說他的客人匯多少錢給甲○○？）沒有說
    ，當時我有問甲○○他的客人想要拿多少錢來幫你離開這個
    工作，甲○○說是百萬以上。（問：甲○○當時有無跟你說
    ，她已經匯了多少錢給他的客人？）我覺得甲○○自己也不
    是很清楚她前前後後匯了多少錢給被告，甲○○有說，但我
    覺得她不是很清楚，她好像說是交了100 萬元左右。」等語
    （本院卷第71、72頁）。綜此，由證人張益信之證稱，顯見
    告訴人所稱曾向證人張益信調借款項後交付被告，當時係受
    被告之詐騙，誤以為匯錯款項進入他人之帳戶，須拿錢向金
    管會人員疏通，方能取回款項，遂信以為真而交付款項與被
    告等情，均堪以採信。
  (三)被告雖辯稱伊與告訴人係男女朋友關係，有些簡訊係告訴人
    拿伊之行動電話所傳送，本件係男女感情糾紛之挾怨報復云
    云。惟查，告訴人確實有受被告之詐騙而交付款項等情，已
    如前述。而被告既坦承有傳送卷附前述3則簡訊中之其中2則
    ，衡情告訴人即無持被告之行動電話，而傳送「是你要我如
    何，他們也認識金管會的，他們已經放話要去檢舉，因為他
    們說我們裝傻，要給我生不如死」之簡訊內容與告訴人自己
    之行動電話之可能。至被告與告訴人雖在電話中、簡訊中以
    「老公」、「老婆」相稱，但此反足以證明被告利用告訴人
    對其信賴而施用詐術騙取款項，顯非被告所辯係單純吹噓而
    已，況被告並未提出任何證據資料，足以佐證而令人合理懷
    疑告訴人有因男女感情糾紛而挾怨報復之情事。是被告上開
    所辯，尚非可採。
    綜上所述，由證人甲○○、留雅亭、陳冠林、張益信之證詞
    及行動電話簡訊翻拍照片、勘驗筆錄等證據，足見被告確有
    公訴意旨所指之犯行，被告所辯無非係卸責之詞，不足採信
    。是本件事證明確，被告犯行堪以認定，應予依法論科。
二、核被告所為，係犯刑法第339 條第1 項之詐欺取財罪。被告
    先後多次以支付「公關費」、「疏通費」為由，要求告訴人
    交付款項之犯行，其被害人同一、時間甚為密接，侵害之法
    益復屬同一，顯係一詐欺取財犯意之接續行為，法律評價上
    應依接續犯之規定，以實質上一罪論。
三、原審認被告罪證明確，依刑法第339條第1項，刑法施行法第
    1條之1規定，審酌：(一)智識程度：被告係高職畢業之學歷，
    以從事電子行業為業；(二)與被害人之關係：被告因在告訴人
    所服務之理容院內消費而認識告訴人，結識甫不久；(三)犯罪
    動機、目的與手段：被告利用告訴人甫出社會不久，年輕識
    淺，又亟欲擺脫當時工作之心理，佯稱欲匯款與告訴人使其
    離開當時之工作，再以匯錯款項為由要求告訴人支付「公關
    費」、「疏通費」，致告訴人陷於錯誤而多次支付款項；(四)
    所生危害：被告所為除造成告訴人受有80萬餘元之損害外，
    各政府機關及公務員之依法行政與公正執法，乃人民對國家
    公權力信賴之基礎，並係政府各項施政得以順利運作之正當
    性基礎，被告竟謊稱匯款錯誤須拿錢向金管會人員疏通，方
    能取回款項之詐騙手法，更造成誤聽此一訊息之一般人民對
    於公權力信賴性之動搖與金管會之名譽；(五)犯後態度：被告
    於警詢、偵訊及原審及本院審理時均矢口否認犯行，依卷內
    證據資料無從認定有悔意等一切情狀，量處有期徒刑1 年，
    認事用法，核無不合，量刑亦屬妥適，檢察官上訴意旨，徒
    以原審量刑過輕，被告上訴意旨，空言否認犯罪，均為無理
    由，皆應予駁回。
據上論斷，應依刑事訴訟法第368條，判決如主文。
本案經檢察官鄭龍照到庭執行職務。
中    華    民    國    99    年     7    月    13    日
                  刑事第三庭  審判長法  官  陳博志
                                    法  官  劉興浪
                                    法  官  許文章
以上正本證明與原本無異。
不得上訴。
                                    書記官  蔡慧娟
中    華    民    國    99    年    7     月    13    日

司法院資訊處製作；財團法人民間司法改革基金會備份。
